臺灣高等法院民事判決　　　　　　　　95年度重上國字第21號
上　訴　人　乙○○
訴訟代理人　韓邦財律師
　　　　　　王唯鳳律師
複代理人　　許惠君律師
被上訴人　　桃園縣龜山鄉公所
法定代理人　甲○○
訴訟代理人　李惠平律師
上列當事人間，請求國家損害賠償事件，上訴人對於中華民國95
年 6月29日臺灣桃園地方法院94年度國字第23號第一審判決，提
起上訴，經本院於96年5月8日言詞辯論終結，判決如下：
    主      文
上訴駁回。
第二審訴訟費用由上訴人負擔。
    事實及理由
一、上訴人起訴主張：被上訴人未經正當合法程序辦理徵收土地
    ，92年11月 7日擅自在上訴人與訴外人黃足等共有坐落桃園
    縣龜山鄉○○○段水尾小段18-2號、面積 1,620平方公尺之
    土地 (以下稱系爭18-2地號土地）上鋪設人行道，經上訴人
    向其查詢、調閱用地土地補償地價清冊，竟發現用地土地補
    償地價清冊上「18-1」塗改為「18-2」，面積10平方公尺，
    塗改為1,620平方公尺，93年2月17日上訴人向其陳情，竟以
    非其權責為由函轉桃園縣政府卓處，93年 7月15日上訴人轉
    向桃園縣政府陳情，同月22日桃園縣政府以府地權字第0930
    179765號函覆，並請其就系爭18-2地號土地為本徵收案範圍
    內之土地，何以土地徵收計畫書內所載地號與地價補償清冊
    不符，研議後續具體處理意見；93年 9月29日以其徵收本案
    範圍內土地系爭18-2地號土地，誤徵為18-1地號土地，將另
    案辦理更正徵收；由此堪認原欲徵收系爭18-2地號土地，誤
    徵18-1地號土地，而以18-1地號土地面積、公告現值核算地
    價補償費，致上訴人受有損害，且在辦理更正徵收、發給地
    價補償費前，用地機關不得進入施工興建，惟被上訴人於92
    年11月7日非法進入系爭 18-2地號土地為施工興建之行為，
    侵害上訴人之財產權，對於上訴人自應依國家賠償法規定，
    負損害賠償責任；經查系爭18-2地號土地94年公告現值5,40
    0/平方公尺，面積1,620平方公尺上訴人應有部分為15,633/
    28,800，再加4成之補償費為新臺幣(以下同)6,645,240元(
    應為6,647,933.1元即5,400×1,620×15,633/28,800×1.4=
    6,647,933.1)，94年 8月22日上訴人具狀向其請求依國家賠
    償法，賠償上訴人之損害，94年 9月12日函覆拒絕賠償，為
    此，求為命被上訴人給付上訴人 6,645,240元本息之判決。
    並聲明：(一)原判決廢棄。(二)被上訴人應給付上訴人6,64
     5,240元本息。(三)願供擔保請准宣告假執行。(四)第一、
    二審訴訟費用由被上訴人負擔。
二、被上訴人則以：上訴人與訴外人黃足等共有系爭18-2地號、
    面積 1,620平方公尺土地，於66年間以協議方式，向其價購
    應有部分，供作中正運動公園聯絡道路工程用地，即龜山鄉
    ○○○路之部分路段，嗣為順利取得用地，70年間改以徵收
    方式，徵收其餘道路所有用地，70年 1月27日經臺灣省政府
    核准通過，由臺灣省住宅及都市發展局林口新鎮開發工程處
    （現改為內政部營建署北區工程處）開闢完成使用，並交由
    被上訴人管理已長達20有年。至於其指稱被上訴人於92年間
    於系爭18-2地號土地上鋪設人行道一節，實係被上訴人藉文
    化一路旁文化一路之機（二十）雨水調節池淤積清理工程施
    作之時，委請包商將早先在該道路開通時既已存在、年久失
    修之人行道重新鋪設路磚之誤解，此與系爭18-2地號土地早
    經開闢成道路使用長達20年以上之事實，係屬二事，不因嗣
    後被上訴人在人行道舖設路磚而妨礙系爭18-2地號土地全部
    早已依協議價購或徵收方式取得，而作為龜山鄉○○○路40
    米道路使用之事實。再者，姑且不論被上訴人未在土地地價
    補償費清冊上塗改任何文字資料，即使遭人塗改，然依其上
    記載之日期資料，應係各別於69年及70年間所為之更正，不
    論系爭18-2地號土地已開闢成為文化一路、抑或塗改土地地
    價補償費清冊之行為，距今已逾20餘年，縱令其因此受有損
    害而有賠償請求權，依國家賠償法第8條第1項規定，亦已罹
    於2年及5年之時效而消滅。另據補償地價日報表及用地土地
    補償地價清冊，有關系爭18-2地號土地價購及徵收補償金之
    發放，其於66年9月5日就系爭18-2地號土地應有部分14,961
    /28,800部分，與其他鄰地之價購補償金已領取46,074元，6
    9年2月13日再就系爭18-2地號土地及其他鄰地之公告地價加
    七成領取補償金差額共計25,016元，70年4月8日就系爭18-2
     地號土地繼承其被繼承人黃棋茂應有部分 672/28,800，與
    其他鄰地再領取徵收補償金13,451元，從而，被上訴人對於
    系爭18-2地號土地其應有部分，已依協議價購、及徵收方式
    ，合法取得使用，豈有侵害其財產權，請求被上訴人依國家
    賠償法之規定，賠償其損害，自無所據等語，資為抗辯；並
    聲明：(一)上訴駁回。(二)第二審訴訟費用由上訴人負擔。
三、上訴人主張被上訴人於92年11月 7日在上訴人與訴外人黃足
    等共有之系爭18-2地號土地上鋪設人行道 (應係文化一路之
    機二十雨水調節池淤積清理工程)，經上訴人向其查詢、調
    閱用地土地補償地價清冊，發現用地土地補償地價清冊上「
    18-1」塗改為「18-2」，面積10平方公尺，塗改為 1,620平
    方公尺，93年 2月17日上訴人向其陳情，以非其權責為由函
    轉桃園縣政府卓處，93年 7月15日上訴人轉向桃園縣政府陳
    情，同月22日桃園縣政府以府地權字第0930179765號函覆，
    並請其就系爭18-2地號土地為本徵收案範圍內之土地，何以
    土地徵收計畫書內所載地號與地價補償清冊不符，研議後續
    具體處理意見；93年 9月29日以其徵收本案範圍內土地系爭
    18-2地號土地，誤徵為18-1地號土地，將另案辦理更正徵收
    ，迄未辦理，94年5月23日竟以桃龜鄉城字第 0940011213號
    函請上訴人為所有權移轉登記；94年 8月22日上訴人具狀向
    其請求依國家賠償法，賠償上訴人之損害，94年 9月12日函
    覆拒絕賠償等事實，為被上訴人所不爭執，且有工程採購契
    約書、系爭18-2地號土地登記謄本、用地土地補償地價清冊
    、上訴人93年2月25日、9月29日、94年 5月23日桃龜鄉城字
    第0930003702號、0930025744號、0940011213號函、桃園縣
    政府93年7月22日府地權字第0930179765號函、上訴人94年9
    月12日桃龜鄉秘字第0940022484號函及檢附拒絕理由賠償書
    等在卷 (原審卷第176至第190頁、第56頁、第44頁至第48頁
    、第49頁至第53頁、第 19、20頁)足憑，上訴人主張之上開
    事實，應堪信為真實。
四、上訴人主張被上訴人未依徵收程序，占有使用系爭18-2地號
    土地，鋪設人行道，侵害上訴人之財產權等語；被上訴人則
    以上訴人與訴外人黃足共有系爭18-2地號土地，姑且不論被
    上訴人已依法協議、徵收，發給地價補償費，以被上訴人自
    73年間即由臺灣省住宅及都市發展局林口新鎮開發工程處接
    管於系爭18-2地號土地上所興建中正運動公園聯絡道路，迄
    上訴人於94年 8月26日向被上訴人請求國家賠償，亦已逾國
    家賠償法第8條第1項所規定2年、5年之時效，其國家賠償請
    求權已罹於時效而消滅等語為抗辯；經查：
(一)按：賠償請求權，自請求權人知有損害時起，因二年間不行
    使而消滅；自損害發生時起，逾五年者亦同，國家賠償法第
    8條第1項定有明文。
(二)被上訴人為興建中正運動公園聯絡道路工程，擬定徵收土地
    計劃書，臺灣省政府於70年 1月27日以府地四字第8324號核
    准通過，即由臺灣省住宅及都市發展局林口新鎮開發工程處
   （現改為內政部營建署北區工程處）開闢完成使用，73年6月
    29日移交被上訴人接管等事實，為上訴人所不爭執，且有桃
    園縣政府95年10月17日以府地權字第0950305861號函檢送之
    徵收土地計劃書(含附圖)正本、及內政部營建署重機械工程
    隊95年1月25日機工字第095 6000127號函及檢附接管清冊在
    卷 (原審卷266頁、本院卷第52頁、原審卷第167、168頁)為
    憑。
(三)被上訴人接管之中正運動公園聯絡道路，即龜山鄉○○○路
    ，含左、右兩側各 3公尺之人行道，寬為40公尺、雙向各四
    線道之道路，系爭18-2地號土地上之人行道為碎磨石子石板
    ，臨接同向之人行道仍為水泥地面，凹凸不平等事實，業經
    原法院會同兩造、地政機關到場勘測屬實，有勘驗測量筆錄
    、土地複丈成果圖、及照片在卷 (原審卷第197至第200頁、
    第234、235頁)足稽。
(四)本院查被上訴人接管之中正運動公園聯絡道路，所使用系爭
    18-2地號之土地，面積1620平方公尺，除上訴人外，尚有共
    有人黃足、蔡份、陳繼成、陳圭買、蔡文慶、黃平根、黃探
    等人，而上訴人之應有部分原為14,961/28800，嗣繼承共有
    人黃棋茂應有部分672/28,800，合併為 15,633/28,800，即
    占全部面積應有部分 1/2以上；而臺灣省住宅及都市發展局
    林口新鎮開發工程處於獲准興建之中正運動公園聯絡道路，
    非一朝一夕間即可完成；被上訴人擬定徵收土地計畫書，自
    臺灣省政府於70年 1月27日核准通過，任由臺灣省住宅及都
    市發展局林口新鎮開發工程處於其等土地上大興土木，73年
    6月29日交被上訴人接管、通車使用，迄至92年11月7日為止
    ，上訴人及其他共有人竟均渾然不知，令人匪夷所思。被上
    訴人抗辯自73年 6月29日迄上訴人聲請國家賠償，已逾國家
    賠償法第8條第1項所規定2年、及5年之時效，其國家賠償請
    求權，已罹於時效而消滅，非無可採。
(五)上訴人主張被上訴人係92年11月 7日於系爭18-2地號土地上
    ，施作人行道，為連續性之侵權行為，損害賠償請求權之消
    滅時效期間，應重新起算等語；惟查被上訴人自73年 6月29
    日接管中正運動公園聯絡道路，系爭18-2地號土地上已施作
    有人行道，且同小段18地號土地，於70年間被上訴人擬定前
    述土地徵收計畫書，即徵收為文化一路之機（二十）雨水調
    節池之用，92年 5月13日被上訴人為清除該調節池之淤積，
    與廣盟營造工程有限公司（以下稱廣盟公司）簽定文化一路
    之機（二十）雨水調節池淤積清理工程採購契約書，約定廣
    盟公司應一併施作周圍即包括系爭18-2地號土地上之人行道
    路磚之舖設工作等事實，為上訴人所不爭執，且有被上訴人
    提出之文化一路之機（二十）雨水調節池淤積清理工程採購
    契約書、92年12月14日現場施工照片等在卷(原審卷第176頁
    至第192頁)為憑；被上訴人接管中正運動公園聯絡道路，於
    系爭18-2地號之原有人行道上，發包鋪設路磚，係屬其維護
    道路之管理行為，而非另一個、或係連續性之侵權行為，上
    訴人主張其請求權之消滅時效期間，應重行起算，自無所據
    。
(六)上訴人另主張被上訴人之公務員於用地土地補償地價清冊之
    塗改行為，非上訴人所能得知，損害賠償請求權消滅時效之
    期間，無從起算等語；惟按：國家賠償法第8條第1項所稱知
    有損害，須知有損害事實及國家賠償責任之原因事實，國家
    賠償法施行細則第3條之1定有明文。本件上訴人主張被上訴
    人應負國家賠償責任之原因事實，為被上訴人未經辦理徵收
    程序，逕將其系爭18-2地號土地開闢、興建中正運動公園聯
    絡道路、即文化一路之路段使用；其損害之事實，為侵害其
    對於系爭18-2地號土地之財產權；而其所主張損害之事實，
    及國家賠償責任之原因事實，均發生於70年間，迄被上訴人
    73年 6月29日接管之時為止，且為上訴人所明知，已如前述
    ；上訴人主張被上訴人所屬公務員於用地土地補償地價清冊
    上之塗改行為，應係上訴人主張被上訴人未經合法程序徵收
    系爭18-2地號土地之掩飾手段，而非上訴人發生損害之事實
    ；從而，上訴人何時知悉塗改之事實，要與時效期間之起算
    無涉，上訴人主張消滅時效之期間，無從起算，即非可採。
(七)綜合上述，上訴人依國家賠償法第2條第2項規定，請求被上
    訴人賠償其損害，其請求權已逾同法第8條第1項所規定 2年
    、及 5年之時效期間，已如前所述；被上訴人抗辯上訴人之
    國家賠償請求權，已罹於時效而消滅，非無可採。
五、上訴人為坐落桃園縣龜山鄉○○○段水尾小段18地號土地共
    有人之一，66年間其應有部分為14,961/28,800；被上訴人
    為規劃開闢興建中正運動公園聯絡道路、即桃園縣龜山鄉○
    ○○路路段，適經過其所共有18地號土地，將18地號土地一
    分為三，即予以分割為文化一路北側之畸零地18-1地號、文
    化一路之用地為系爭18-2地號、南側為18地號；66年間為取
    得用地 (計徵收140筆土地)，與用地之所有權人，以協議價
    購方式向上訴人價購系爭18-2地號土地應有部分14,961/28,
     800、及同小段17-3地號土地，上訴人於同年9月5日領取價
    購補償金46,074元；68年間被上訴人同意將價購之補償金，
    提高為按公告地價加 7成計算，並就已領取之地主補足差額
    ，上訴人於69年2月13日就系爭18-2地號土地應有部分之14,
    961/28,800、同小段17-3地號、215-82地號土地之差額（即
    按公告地價 7成計）共25,016元領訖；70年間為順利辦理所
    有權移轉登記、及免徵土地增值稅，改按公告現值加 7成之
    徵收方式，徵收其餘用地，而向上訴人徵收其繼承黃棋茂之
    系爭18-2地號土地應有部分672/28,800、同小段 229-1地號
    土地應有部分672/28,800分、繼承黃火盛同小段282-30等14
    筆土地(應有部分336/14,400有11筆、672/28800有3筆)，上
    訴人於70年4月8日領取徵收補償金共計13,451元 (含獎勵金
    3,313元)等事實，業據被上訴人提出臺灣土地銀行桃園分行
    具之中正運動公園聯絡道補償地價日報表 3份、及蓋有上訴
    人領款印文之用地土地補償地價清冊5紙在卷(原審卷第84頁
    至第91頁)足稽。
(一)上訴人主張被上訴人提出所提出之中正運動公園聯絡道補償
    地價日報表未經上訴人簽名或用印，無法證明上訴人已領價
    購款，且69年 2月13日領款用地土地補償之地價清冊上地號
    、面積、地價、獎勵金、補償總金額均由原18-1地號塗改為
    18-2地號，且無塗改人之校正章，內容經竄改等語；惟查：
    被上訴人提出之中正運動公園聯絡道補償地價日報表，係臺
    灣土地銀行桃園分行依據發放中正運動公園聯絡道需用土地
    補償金之情形，分別於66年9月21日、69年2月12日、70年 2
    月20日製作之日報表，其上並有主辦、覆核、會計、經副襄
    理蓋印為憑，自屬可信；其為臺灣土地銀行桃園分行內部之
    文件，未經上訴人簽名或用印自屬當然。且上訴人於66年 9
    月5日領款之用地土地補償之地價清冊 (原審卷第85頁)上，
    已明確記載價購之土地為「原地號18」，「新地號18-2」，
    面積 1,620平方公尺，並無任何塗改、更正之痕跡，領款人
    蓋章欄上之印文確為上訴人之印鑑章印文，亦為上訴人所不
    爭執；由此堪認，系爭18-2地號土地確已依協議價購方式，
    向上訴人價購為中正運動公園之用地，上訴人亦於66年9月5
    日領取價購補償金（不含加成地價），至為明確。
(二)上訴人主張被上訴人提出用地土地補償地價清冊上之「領款
    人蓋章」欄上之上訴人印文，係上訴人領取其他土地價購補
    償金時，為承辦人所盜蓋等語；查：當事人主張有利於己之
    事實者，就其事實有舉證之責任，民事訴訟法第 277條前段
    定有明文。又最高法院86年度臺上字第 717號、87年度臺上
    字第 294號亦分別有：「當事人主張有利於己之事實，就其
    事實有舉證之責任，又私人之印章，由自己使用為常態，被
    人盜用為變態，主張變態事實之當事人，自應就此印章被盜
    用之事實負舉證之責任。被上訴人於事實審已自承系爭借據
    連帶保證人所蓋用之印文為其印鑑，係屬真正，則被上訴人
    自應就其抗辯係遭他人盜蓋一節，負舉證責任。」、「當事
    人如已承認私文書上之印文為真正，僅否認係其本人或代理
    人所蓋時，按諸舉證責任分配原則，自應由為此爭執之當事
    人負舉證責任。」之裁判意旨，可資參照。上訴人對於用地
    土地補償地價清冊上之「領款人蓋章」欄上訴人印文之真正
    不爭執，依前揭民事訴訟法第 277條前段規定、最高法院裁
    判意旨，自應就其主張被盜蓋之事實，負舉證之責任；惟上
    訴人始終未能就其主張其印鑑章被盜蓋之事實，舉證以實其
    說，其主張被盜蓋之事實，自無足採。
(三)上訴人主張被上訴人於66年間以協議價購方式，收購原18地
    號土地時，尚未分割出18-1地號及系爭18-2地號，自無法協
    議價購系爭18-2地號土地，且臺灣土地銀行桃園分行66年 9
    月21日製作之中正運動公園補償地價日報表，記載上訴人之
    地號為17-2與18地號，並非18-2地號，66年9月5日領款之地
    價清冊將18-2地號持分記載為672/28,800分、3,572/28,800
    3,572/28,800、3,572/28,800、3,573/28,800、3,572/28,8
    00等 5筆，與舊土地登記簿謄本上原18地號持分之記載方式
    相同，但上訴人就系爭18-2地號土地之應有部分自始於土地
    登記謄本上合併記載1筆為14,961/28,800，上訴人66年9月5
    日所領取者，顯非系爭18-2地號土地價購補償金等語；查被
    上訴人於協議價購中正運動公園聯絡道路時，上訴人與訴外
    人共有18地號土地尚未分割，迄至67年11月10日始逕為分出
    18-1地號、及系爭18-2地號土地，並為登記之事實，有土地
    登記謄本為憑，固屬不虛；惟查被上訴人為規劃開闢興建中
    正運動公園聯絡道路、即桃園縣龜山鄉○○○路路段，適經
    過其所共有18地號土地，將18地號土地一分為三，即以一般
    地政機關編定地號規則，暫編文化一路北側之畸零地為18-1
    地號、文化一路之用地為系爭18-2地號、南側為18地號，與
    上訴人以協議價購系爭18-2地號，嗣再函送地政機關逕為分
    割登記等事實，有95年10月18日桃園縣桃園地政事務所桃地
    資字第0950009459號函檢附登記聲請書、桃園縣政府函、土
    地面積計算表等影本在卷(本院卷第53頁至第56頁)足稽；被
    上訴人為使中正運動公園聯絡道路用地順利取得，以一般地
    政機關編定地號規則，暫編文化一路北側之畸零地為18-1地
    號、文化一路之用地為系爭18-2地號、南側為18地號，與上
    訴人以協議價購系爭18-2地號，嗣再函送地政機關逕為分割
    登記，尚難認有悖離常情之處；上訴人徒以地政機關辦理逕
    為分割登記在協議價購之後，而謂無協議價購之可能，並非
    可取。
(四)至於臺灣土地銀行桃園分行於66年 9月21日所製作之中正運
    動公園聯絡道補償地價日報表，將上訴人領取價購補償金之
    土地地號記載為18地號，固然屬實；惟查上訴人於66年9月5
    日領款之用地土地補償地價清冊，明確記載對上訴人所領取
    價購補償金之地號為「原18」「新18-2」，面積 1,620平方
    公尺(查分割後之18地號面積為3,045平方公尺），有上訴人
    不爭執印文為其所有之用地土地補償地價清冊在卷 (原審卷
    第85頁)足稽；上訴人66年9月5日所領者為分割後系爭 18-2
    地號土地之地價補償金，而非分割後之18地號，至為明確。
(五)再者，系爭18-2地號土地於67年11月10日逕為分割登記，已
    如前所述，並將上訴人之應有部分合併登記為14,961/28,80
    0，有土地登記謄本為憑；被上訴人於66年9月5日發放系爭1
    8-2地號土地價購補償金時，系爭 18-2地號土地尚未逕為分
    割之登記，亦未將上訴人之應有部分併登記，是被上訴人依
    分割前之18地號土地登記謄本記載，上訴人之應有部分計有
    5筆，(查系爭18-2地號土地係由18地號土地逕為分割而來，
    分割後各共有人之應有部分比例仍為相同，自屬當然），予
    以核算而發給價購補償金，事屬必然；上訴人持以主張66年
    9月5日領取者為18地號而非18-2地號土地之價購補償金，顯
    與事實不符，要非可採。
(六)68 年10月16日被上訴人為中正運動公園聯絡道工程用地(農
    業區部分 )收購補償，召開協調會議，幾經討論被上訴人同
    意就農業區比照工業區按公告地價加 7成補償，已領取地價
    補償者，依現協議價格補足補償，且為上訴人參與並蓋章同
    意之事實，有被上訴人提出收購補償協調會議紀錄在卷 (原
    審卷第 111頁至第117頁)為憑；上訴人對於出席參與協調會
    議之事實，並不爭執，對於同意被上訴人所提出按公告地價
    加 7成補償，已領取地價補償者，依現協議價格補足補償之
    條件，所蓋印文以因時隔久遠，不確定是否為其印文等語；
    惟查上訴人已於66年9月5日領取價購之補償金，已如前述，
    此番被上訴人同意再按公告地價加七成補償，豈有不同意之
    理；再稽之69年 2月13日用地土地補償地價清冊，確係按各
    筆土地公告地價加 7成計算而來，被上訴人抗辯上訴人於69
    年 2月13日所領取之補償金，確係按公告地價加七成扣除已
    領之差額，而非另一次價購或徵收之補償金，應堪信為真實
    。
(七)69 年2月13日用地土地補償地價清冊關於地號、面積、地價
    、獎勵金、總補償金固有塗改之情形，惟其註欄中關於核發
    價購補償總金額並無塗改痕跡，且該價購補償總金額係依系
    爭18-2地號土地之面積 1,620平方公尺計算而來，由此堪認
    用地土地補償地價清冊關於地號、面積、地價、獎勵金、總
    補償金，均誤植為18-1地號、面積、地價、獎勵金、及總補
    償金，於發放價購補償金時發現錯誤，予以更正系爭18-2地
    號土地、面積、地價、獎勵金、及總補償金，並按更正後之
    金額予以核發，已於備註欄中記載實際核發總金額，由上訴
    人於備註欄上用印，且核與臺灣土地銀行桃園分行69年 2月
    12日所製作之中正運動公園聯絡道補償地價日報表記載之金
    額亦屬相符；被上訴人抗辯上訴人已依前述收購補償協調會
    議之結論，按公告地價加七成，領取補足之補償金，被上訴
    人就系爭18-2地號土地，以完成價購、徵收程序，應堪信為
    真實。
(八)上訴人主張用地土地補償地價清冊上記載之其他協議價購之
    土地，嗣於土地徵收計劃書之土地清冊上，亦列載為徵收之
    土地，足見之前價購之協議並未達成等語；惟查被上訴人為
    興建中正運動公園聯絡道路工程，70年間所擬定徵收土地計
    劃書臺灣省政府核准通過前，業已依協議價購之方式，向包
    括上訴人在內之土地所有人取得用地，有前開中正運動公園
    聯絡道農業區土地收購補償協調會之會議紀錄及土地徵收計
    劃書所附之68年10月 2日召開之中正運動公園聯絡道工業區
    及重劃區土地收購補償協調會會議紀錄為憑，且包括上訴人
    在內多名土地所有人於66年、68年陸續領取價購補償金及差
    額，亦有前開臺灣土地銀行桃園分行製作之中正運動公園聯
    絡道補償地價日報表在卷足稽。且土地徵收計劃書之土地清
    冊雖將被上訴人已依協議價購收購上訴人之系爭18-2地號土
    地應有部分28,800分之14,961列為徵收土地，惟依土地徵收
    計劃書第10點亦載明：「…：曾由本鄉公所召開乙次協調會
    議附會議紀錄乙份（附件三），為順利辦理土地移轉及減免
    土地增值稅，一律補辦徵收」等語，而土地徵收計劃書所附
    之中正運動公園工業區及重劃區收購補償協調會議紀錄亦有
    為免除地主負擔土地增值稅，以順利辦理土地移轉，將全部
    土地均以徵收方式辦理之記載，是被上訴人將已依協議價購
    方式，收購完成之土地併列入土地徵收計劃書之土地清冊中
    ，係為使已價購之土地所有人得以減免土地增值稅而順利辦
    理土地所有權移轉登記所致，而非價購協議不成，上訴人尺
    以主張價購協議不成，與事實不符，顯不足取。
(九)上訴人主張被上訴人之土地徵收計劃書所附土地清冊記載徵
    收之土地為18-1地號、面積10平方公尺，而非系爭18-2地號
    、面積1620平方公尺，70年4月8日領款之用地土地補償地價
    清冊所載地號、面積、地價、獎勵金、總補償金均為18-1地
    號、面積、地價、獎勵金、及總補償金，而非系爭18-2地號
    等語；經查本院向桃園縣政府所調閱本件之土地徵收計劃書
    所附之中正運動公園聯絡道之地籍圖將文化一路路段所在之
    系爭18-2地號土地位置，錯誤標示為18-1地號，有地籍圖為
    證，被上訴人依錯誤之地籍圖所製作之土地清冊，自亦隨之
    誤載，即非難以想像；惟經核中正運動公園聯絡道路之地籍
    圖 (原審卷第239頁)，文化一路路段所在位置實係系爭18-2
    地號土地之位置，並非18-1地號土地，至為明確；且上訴人
    於被上訴人辦理徵收前，業已依協議價購程序，由被上訴人
    價購其系爭18-2地號土地應有部分 14,961/28,800已如前述
    ，上訴人對於中正運動公園聯絡道路之文化一路路段所需取
    得之土地用地為系爭18-2地號土地，自難諉為不知；徵收土
    地計劃書所附土地清冊，雖將地號及面積誤植為18-1地號，
    然此係顯然之錯誤；況且被上訴人依上訴人繼承黃棋茂就系
    爭18-2地號、及同小段229-1地號土地應有部分各672/28,80
     0，按公告地價加7成計算應發給之地價補償金2,608元、獎
    勵金1,826元，及徵收繼承黃火盛同小段 282-30等14筆土地
    之應有部分按公告地價加7成計算應發給之補償金9,017元 (
    含地價補償金、獎勵金)，總計 13,451元，於70年4月8日由
    上訴人受領完畢等事實，有臺灣土地銀行桃園分行70年 2月
    20日製作之中正運動公園聯絡道補償地價日報表、及70年4
    月8日領款之用地土地補償地價清冊(原審卷第88頁至第91頁
     )為憑。上訴人持前開土地徵收計劃書所附土地清冊記載徵
    收之土地為18-1地號、面積10平方公尺，及70年4月8日領款
    之用地土地補償地價清冊所載地號、面積、地價、獎勵金、
    總補償金均為18-1地號、面積、地價、獎勵金、及總補償金
    ，而主張被上訴人之土地徵收計劃書所徵收者為18-1地號，
    而非系爭18-2地號，自無足取。至於上訴人主張被上訴人確
    為：「本所徵收本案範圍內土地牛角坡段水尾小段18之 2地
    號土地誤徵為18之 1地號土地，本所將另案辦理更正徵收」
    表示，有被上訴人93年 9月29日桃龜鄉城字第0930025744號
    函在卷(原審卷第51、52頁)足憑，固屬不虛，惟查被上訴人
    所為上開之函示，為訴訟外書面之陳述，不足以否認被上訴
    人已就系爭18-2地號土地，與上訴人協議價購，上訴人已受
    領被上訴人發給補償金之事實。
(十)綜合上述，上訴人就系爭18-2地號土地應有部分，已受領被
    上訴人依協議價購所發給之補償金，被上訴人接管中正運動
    公園聯絡道路中之系爭18-2地號土地部分，即非無法律上之
    正當權源。
六、從而，上訴人依國家賠償法請求被上訴人賠償其損害，被上
    訴人以上訴人之請求權已罹於時效而消滅為抗辯，被上訴人
    之抗辯，於法有據；且被上訴人接管中正運動公園聯絡道路
    中之系爭18-2地號土地部分，即非無法律上之正當權源，上
    訴人請求被上訴人返還不當得利，核與民法第179條所為：
    「無法律上之原因而受利益，致他人受損害者，應返還其利
    益。雖有法律上之原因，而其後已不存在者，亦同。」之規
    定，尚有未合，其請求自屬無據，均不應准許。
七、綜上所述，原法院為上訴人敗訴判決，並駁回其假執行之聲
    請，經核尚無違誤；上訴意旨仍持陳詞，任意指摘原法院之
    判決不當，求予廢棄，為無理由，應予駁回。
八、本件事證已臻明確，兩造其餘攻擊、防禦方法，及提出未援
    用之證據，經斟酌後認不影響判決基礎，毋逐一論述必要，
    併此敘明。
據上論結，本件上訴為無理由，爰判決如主文。
中　　華　　民　　國　　96　　年　 　5　　月　 　22 　日
　　　　　　　　　  民事第五庭
                      　審判長法　官　林丁寶
　　　　　　　　　　          法　官  張靜女
　　　　　　　　　　          法　官  陳博享
正本係照原本作成。
如不服本判決，應於收受送達後20日內向本院提出上訴書狀，其
未表明上訴理由者，應於提出上訴後20日內向本院補提理由書狀
（均須按他造當事人之人數附繕本）上訴時應提出委任律師或具
有律師資格之人之委任狀；委任有律師資格者，另應附具律師資
格證書及釋明委任人與受任人有民事訴訟法第466條之1第1項但
書或第2項（詳附註）所定關係之釋明文書影本。
中　　華　　民　　國　　96　　年　　5 　　月　　24　　日
　　　　　　　　　　　　　　　書記官　鄭靜如
附註：
民事訴訟法第466條之1（第1項、第2項）：
對於第二審判決上訴，上訴人應委任律師為訴訟代理人。但上訴
人或其他法定代理人具有律師資格者，不在此限。
上訴人之配偶、三親等內之血親、二親等內之姻親，或上訴人為
法人、中央或地方機關時，其所屬專任人員具有律師資格並經法
院認為適當者，亦得為第三審訴訟代理人。
